【裁判字號】    98,訴,2144
【裁判日期】    980717
【裁判案由】    偽造文書等
【裁判全文】
臺灣臺中地方法院刑事判決              98年度訴字第2144號
公  訴  人  臺灣臺中地方法院檢察署檢察官
被      告  甲○○
選任辯護人  周仲鼎律師
上列被告因偽造文書等案件，經檢察官提起公訴（98年度偵字第
8270號），經本院合議庭裁定改依簡式審理程序審理，判決如下
：
    主    文
甲○○共同犯行使偽造私文書罪，處有期徒刑伍月，如易科罰金
，以新臺幣壹仟元折算壹日。如附表所示之物均沒收。
    犯罪事實及理由
一、犯罪事實：甲○○明知至金融機構開立帳戶需持用真實之身
    分證件，因經濟困難，於民國98年3月27日，與其於網路所
    結識真實姓名、年籍均不詳，綽號「小李」之成年男子共同
    基於行使偽造國民身分證、偽造公印文、行使偽造特種文書
    及行使偽造私文書之犯意聯絡，先由「小李」於不詳時間、
    地點，取得「乙○○」之年籍資料，並向甲○○收取照片光
    碟，即於不詳時間，在不詳地點，同時偽刻「乙○○」印章
    1枚，並偽造其上印有偽造之「內政部印」公印文且貼上甲
    ○○照片，惟記載乙○○年籍之偽造國民身分證1張，及其
    上貼上有甲○○照片，但記載乙○○年籍資料之偽造健保卡
    1張。再由「小李」通知甲○○於98年3月30日上午9時許，
    在臺中市○○路與文心路附近巷口，交付上開偽造身分證、
    健保卡及印章，並約定由甲○○持上開偽造證件、印章等，
    向銀行申辦新帳戶，「小李」再以每個新辦帳戶新臺幣（下
    同）3000元之代價抵償之前甲○○所積欠之債務。甲○○遂
    於98年3月30日上午10時許，持上開偽造之證件、印章等，
    前往臺中縣大雅鄉○○路○段46號第一商業銀行大雅分行辦
    理新開帳戶，並偽簽「乙○○」簽名及蓋用偽造「乙○○」
    印章而偽造印文，而偽造如附表編號4、5所示文件，持向該
    行不知情之行員行使之，申辦帳戶得手，並拿取帳號000000
    00000號帳戶之存摺及提款卡，足以生損害於乙○○、戶政
    機關對於國民身分證核發與管理及中央健康保險局對於健保
    卡核發與管理之正確性及第一商業銀行對客戶資料管理之正
    確性。嗣遭該行行員發覺有異，因而報警查獲上情，並扣得
    上開偽造之身分證、健保卡、印章等各1枚。
二、證據名稱：
(一)、被告甲○○於警詢、偵查及本院審理時之自白。
(二)、證人即被害人乙○○、證人張美貞於警詢中之證述。
(三)、扣案偽造之「乙○○」國民身分證、全民健保卡各1張、「
    乙○○」印章1枚可稽。
(四)、第一商業銀行各類存款開戶暨往來業務項目申請書、金融卡
    功能登錄單、開戶作業檢核表、印鑑卡、偽造之乙○○身分
    證正反面影本、全民健康保險卡正面影本、臺中縣大雅鄉戶
    政事務所98年4月29日第0980001305號函、中央健康保險局
    中區分局98年5月7日健保中承三字第0984057010號函各乙份
    在卷可參。
三、按刑法學理上所稱法規競合（法條競合），係指單一行為，
    發生單一之犯罪結果，與數個刑罰法律規定之犯罪構成要件
    全部或一部符合，因法規之錯綜關係，致同時有數個法規競
    合適用時，祇能依(1)重法優於輕法。(2)特別法優於普通法。
    (3)基本法優於補充法。(4)全部法優於一部法。(5)狹義法優於
    廣義法等原則，選擇一個最適當之法規作為單純一罪予以論
    處而排斥其他法規之適用。惟其中之「特別法優於普通法」
    原則，應排除普通法較特別法處罰為重者，即普通法之處罰
    較特別法之處罰為重時，仍應適用「重法優於輕法」之原則
    ，此乃法律當然之解釋。次按國民身分證原屬刑法第212條
    之特種文書，而戶籍法於97年5月28日增訂公布第75條第1項
    ，規定：「意圖供冒用身分使用，而偽造、變造國民身分證
    ，足以生損害於公眾或他人者，處5年以下有期徒刑、拘役
    或科或併科新臺幣50萬元以下罰金」；依其內容，關於國民
    身分證部分，應屬刑法第212條之特別規定，至於刑法第218
    條第1項之偽造印章、印文罪，並未修正，且與戶籍法第75
    條第1項之構成要件不同，自難謂戶籍法第75條第1項係刑法
    第218條第1項之特別法（最高法院97年度台上字第5114號判
    決參照）。又偽造國民身分證，並不當然需要偽造國民身分
    證上之公印文，是偽造國民身分證，自不能當然包括偽造公
    印文在內。而偽造公印文，刑法第218條既有獨立處罰規定
    ，且較戶籍法第75條第1項規定之處罰為重，則於偽造國民
    身分證同時偽造公印文者，即難僅論以戶籍法第75條第1項
    之罪，而置刑法第218條第1項處刑較重之罪於不問（大法官
    會議釋字第82號解釋參照）。
四、論罪科刑部分：
(一)、核被告甲○○所為，就偽造「乙○○」之身分證並行使之行
    為，係犯戶籍法第75條第2項之行使偽造國民身分證及刑法
    第218條第1項之偽造公印文罪；就被告偽造健保卡並行使之
    行為，係犯刑法第216條、第212條之行使偽造特種文書罪，
    其偽造後持以行使，偽造之低度行為已為行使之高度行為所
    吸收，不另論罪；又被告冒用「乙○○」名義，填寫上開銀
    行開戶文件申請開戶，係犯刑法第216條、第210條之行使偽
    造私文書罪，其偽造印章、署押部分，均係偽造私文書之部
    分行為，偽造私文書後持以行使，偽造之低度行為均已分別
    為各該行使之高度行為所吸收，均不另論罪。再偽造印章，
    並持以蓋用，當然產生偽造之印文，亦不另論罪。
(二)、公訴人於起訴書被告所犯法條另記載被告犯刑法第217條第1
    項偽造印文及署押罪，及被告前開行使變造身分證及健保卡
    （依臺中縣大雅鄉戶政事務所98年4月29日第0980001305號
    函、中央健康保險局中區分局98年5月7日健保中承三字第09
    84057010號函，該等證件應係偽造）部分，容有誤載，併此
    敘明。
(三)、被告與真實姓名年籍不詳，綽號「小李」之成年男子對於上
    開犯行，均有犯意聯絡及行為分擔，均為共同正犯。
(四)、被告係為達取得上開銀行帳戶之存摺、提款卡，始偽造乙○
    ○之上開國民身分證、健保卡及行使上開銀行帳戶相關開戶
    申請書，其犯罪目的單一，依一般社會通念，認應評價為一
    罪方符合刑罰公平原則，如予數罪併罰，反有過度處罰之疑
    ，與人民法律感情亦未契合；本院認於牽連犯廢除後，適度
    擴張一行為概念，認此情形為一行為觸犯數罪名之想像競合
    犯，方屬適當，是被告所犯之上開行使偽造國民身分證、偽
    造公印文、行使偽造特種文書及行使偽造私文書等罪間，亦
    係一行為觸犯數罪名之想像競合犯，應從情節較重之行使偽
    造私文書罪處斷。雖起訴書漏未論及被告所犯前開偽造公印
    文部分之犯行，然此部分與前開經本院論罪科刑部分具有想
    像競合犯裁判上一罪之關係，為起訴效力所及，本院自應併
    予審究。
(五)、爰審酌被告為謀自身之不法利益，提供照片製作不實身分證
    件並持以行使，對於各該公務機關核發證照之管制作業及被
    害人之權益影響至鉅，惟被告前未曾受有期徒刑以上刑之宣
    告，有臺灣高等法院被告前案紀錄表乙份在卷可參，素行尚
    佳，犯罪後坦承犯行，犯罪手段平和，尚未生實際之危害等
    一切情狀，量處如主文所示之刑，並依其係為供財產犯罪之
    犯罪動機及其目的，而諭知易科罰金折算標準。
(六)、沒收部分：
１、按共同正犯在犯意聯絡範圍內之犯罪行為，應由各共犯同負
    全部責任，而扣案如附表編號1、2偽造之「乙○○」國民身
    分證、健保卡各1張，為綽號「小李」之人所有交付被告供
    本件犯罪所用之物，業據被告供承在卷，故扣案之偽造「乙
    ○○」國民身分證、健保卡各1張，應依刑法第38條第1項第
    2款之規定，宣告沒收。
２、被告持以行使之如附表編號4、5偽造之文書，均為被告行使
    偽造私文書所用之物，然既經被告持以行使，而交付銀行收
    執，已非屬被告所有之物，爰不依刑法第38條第1項第2款之
    規定宣告沒收，惟上開文件上偽造如附表編號4、5之「古佳
    聆」署押及印文，及扣案如附表編號3所示之印章，均應依
    刑法第219條之規定沒收。
３、至扣案偽造之「乙○○」國民身分證，既已依法宣告沒收，
    其上偽造之「內政部印」公印文1枚，為執行效力所及，無
    庸再重複宣告沒收，又前開第一商業銀行大雅分行存摺及提
    款卡，因第一商業銀行並無撤銷被告上述開立存款帳戶之行
    為，被告自應認已取得該存摺之所有權，且為被告因本案犯
    罪所得之物，然因未扣案，且無積極證據證明該等物品仍存
    在，為免將來執行困難，爰不予宣告沒收，附予敘明。
據上論斷，應依刑事訴訟法第273條之1第1項、第299條第1項前
段，戶籍法第75條第2項，刑法第11條前段、第28條、第216條、
第212條、第210條、第218條第1項、第55條、第41條第1項前段
、第219條、第38條第1項第2款，刑法施行法第1條之1，判決如
主文。
中    華    民    國    98    年    7    月    17     日
                  刑事第十五庭  法  官  劉麗瑛
以上正本證明與原本無異。
如不服本判決應於收受判決後10日內向本院提出上訴書狀，並應
敘述具體理由；其未敘述上訴理由者，應於上訴期間屆滿後20日
內向本院補提理由書（均須按他造當事人之人數附繕本）「切勿
逕送上級法院」。
                                書記官  王玟
中    華    民    國    98    年    7    月    17     日
┌──┬─────────────────────────┐
│編號│                 應沒收之物                       │
├──┼─────────────────────────┤
│ 1  │偽造「乙○○」身份證1張（含內政部公印文1枚）      │
├──┼─────────────────────────┤
│ 2  │偽造「乙○○」健保卡1張                           │
├──┼─────────────────────────┤
│ 3  │偽造「乙○○」印章1枚                             │
├──┼─────────────────────────┤
│ 4  │第一銀行各類存款開戶暨往來業務項目申請書上客戶簽章│
│    │欄、申請人欄偽簽之「乙○○」署名共2枚、偽造之「古 │
│    │佳苓」印文7枚                                     │
├──┼─────────────────────────┤
│ 5  │第一商業銀行印鑑卡上偽簽之「乙○○」署名1枚、偽造 │
│    │之「乙○○」印文1枚                               │
└──┴─────────────────────────┘
附錄本案論罪科刑法條全文：
中華民國刑法第210條（偽造變造私文書罪）
偽造、變造私文書，足以生損害於公眾或他人者，處5年以下有
期徒刑。
中華民國刑法第212條（偽造變造特種文書罪）
偽造、變造護照、旅券、免許證、特許證及關於品行、能力服務
或其他相類之證書、介紹書，足以生損害於公眾或他人者，處1
年以下有期徒刑、拘役或3百元以下罰金。
中華民國刑法第216條（行使偽造變造或登載不實之文書罪）
行使第210條至第215條之文書者，依偽造、變造文書或登載不實
事項或使登載不實事項之規定處斷。
中華民國刑法第218條第1項（偽造盜用公印或公印文罪）
偽造公印或公印文者，處 5 年以下有期徒刑。
戶籍法第 75 條第1項、第2項
意圖供冒用身分使用，而偽造、變造國民身分證，足以生損害於
公眾或他人者，處五年以下有期徒刑、拘役或科或併科新臺幣五
十萬元以下罰金。
行使前項偽造、變造之國民身分證者，亦同。


司法院資訊處製作；財團法人民間司法改革基金會備份。
